【裁判字號】    97,訴,418
【裁判日期】    971128
【裁判案由】    偽造文書等
【裁判全文】
臺灣宜蘭地方法院刑事判決               97年度訴字第418號
公  訴  人  臺灣宜蘭地方法院檢察署檢察官
被      告  寅○○
上列被告因詐欺案件，經檢察官提起公訴（96年度偵緝字第182
號），本院判決如下：
    主  文
寅○○連續犯詐欺取財罪，處有期徒刑壹年貳月。減為有期徒刑
柒月。
    事  實
一、寅○○於民國83年6月間某日，在其位於宜蘭縣五結鄉○○
    村○○路10號住處，召集會期自83年6月10日起88年7月30日
    止，會員不含會首共73會，每期會款新台幣（下同）10,000
    元，底標1,000元，每月10日開標1次，於每年1月及7月加標
    1次，採內標方式之互助會1會，並自任會首，主持開標、收
    取會款等事宜。該會自83年6月10日開標後，原先會務運作
    尚稱正常，詎寅○○因財務周轉發生困難，竟萌生不法，而
    意圖為自己不法之所有，基於詐欺取財之概括犯意，在該會
    尚有酉○○（3會）、李莉貞、未○○、申○○、巳○○、
    壬○○、林寶卿、丙○○、辛○○、辰○○、子○○、丑○○（2會）、甲○○、午○○、丁○○、戊○○、戌○○、
    癸○○、卯○○、己○○及乙○○共24人次之活會會員時，
    自86年12月10日起至87年4月10日止，在上開住處，於該互
    助會每期開標時，連續6次冒用子○○等6名活會會員之名義
    ，向其他活會會員誆稱由被冒用之活會會員得標，向被冒用
    之子○○等6名活會會員則謊稱由其他活會會員得標（尚無
    證據證明寅○○有書寫載有上開被冒用名義之活會會員姓名
    之標單），以此方式使酉○○等24人次之活會會員均陷於錯
    誤，分別將該期應繳之會款如數繳交給寅○○，足以生損害
    於酉○○等24人次之活會會員，總計寅○○向上開活會會員
    詐得會款936, 000元（各次冒標之標息及詐得之會款，詳如
    附表所示）。嗣寅○○因無法支付該會之合會金，即於87
    年5月10日前之某日逃逸不知去向，部分活會會員於87年5月
    10日前往上開住所投標無著，經互相查證後，發覺活會會員
    人次較所剩會期為多，始知悉上情。
二、案經酉○○、李莉貞、未○○訴請台灣宜蘭地方法院檢察署
    檢察官偵查起訴。
    理  由
一、被告寅○○矢口否認上開犯行，辯稱：伊並無詐欺會員之犯
    意，僅因遭其他會員倒會，沒有錢可以給會員，才因此倒會
    ，且伊未曾以其他會員之名義標會云云。惟查：
（一）被告召集如事實欄所述之互助會之事實，業據被告坦承不
      諱，且有互助會單1紙（偵緝卷第21頁）在卷可參。又被
      告坦承上開互助會係於83年6月10日由互助會員標取第1會
      ，則依上開互助會約定之每月10日開標1次、每年1月及7
      月各加標1次據以推算，上開互助會至87年4月10日止，已
      開標55會，應尚餘18會等事實已堪認定。
（二）上開互助會於87年5月10日倒會，互助會員發現被告未於
      該日舉行開標並逃匿無蹤，經互相查訪後，得知該互助會
      仍有24人次之活會會員等事實，業據證人即活會會員酉○○、戌○○、余方阿、子○○、未○○、未○○之夫庚○○於偵查中結證證述明確（偵緝卷第112至113頁），復
      經證人子○○、酉○○於本院審理時結證證述綦詳（本院
      卷第108頁至117頁、第121頁至127頁），復有24人次之活
      會會員簽具之切結書1份（他卷第8至9頁）在卷可參。被
      告雖否認上開切結書之內容，惟上開切結書係由活會會員
      發現被告逃匿無蹤時，會同斯時願意處理該互助會後續事
      宜之被告之子亥○○共同書立，亥○○亦在切結書上簽名
      ，有上開切結書可查。證人亥○○前於88年8月2日、89年
      5月25日本案偵查中就上情均坦承不諱（他卷第13頁背面
      、89偵190卷第7頁背面），是上開切結書之內容應屬非虛
      。至證人亥○○於本院審理時證稱：上開切結書係遭告訴
      人脅迫而簽具云云，應係迴護被告之詞，不足採信。被告
      否認於倒會時尚有活會24人次之事實，亦係卸責之詞，同
      無可採。
（三）被告於87年5月10日倒會時應餘18會活會，竟有24人次之
      活會會員，則被告應有冒標其中6會。被告雖否認有冒用
      活會會員名義標會並收取會款，惟該互助會於開標時，有
      活會會員前往參加，此據證人酉○○、戌○○於本院證述
      綦詳（本院卷第117至127頁）。又被告自承該互助會係至
      87 年4月10日收取會款後始倒會，足見該互助會於自開標
      起迄87年4月10日止均有向會員收取會款之事實。此外，
      參照證人戌○○及子○○所提出之互助會會單各1份（偵
      緝卷第46頁、第130頁）比對結果，在互助會單上由會員
      所標記之得標之人並不相符，益可佐被告冒標後向會員謊
      稱得標者之事實。是被告辯稱未有冒標云云，亦屬無據。
（四）被告矢口否認上開犯行，對冒標之時間、次數及標息，堅
      不吐實。且被告倒會後即逃匿無蹤，於88年12月20日經發
      布通緝後，於96年6月1日始緝獲到案。又活會會員間彼此
      多不相識，經互核前開活會會員及證人所述，僅有子○○
      於偵查及審理時均稱：伊係活會，惟事後與其他活會會員
      互相查證，他人告知伊為死會等語明確，是應堪認子○○
      有遭被告冒用名義之事實。至被告以其他何活會會員冒標
      ，則無法查知。又6次冒標時間亦同無可考，故僅能採最
      有利於被告之方式認定，從而，應由倒會時即87年5月10
      日該次向前推算6次（因按此方式計算，剩餘之活會會員
      人數最少），即以如附表所示之時間，作為被告6次冒標
      之犯罪時間。至於被告冒標之標息，據證人酉○○於本院
      審理時結證證稱：該互助會於起會後不久就都以3,500 元
      為標息，由有意得標者填寫標息3,500元，被告則以翻日
      曆計數的方式決定得標者等語。佐以子○○所提出之互助
      會單可知，該會自85年以後之標息均載為3,500元，則堪
      認被告係以3,500元標息冒標附表所示各會。
（五）再按，互助會之死會會員本即有繳交會款之義務，故僅有
      活會會員所繳交之會款，始為被告冒標該次所詐得之款項
      ，至於死會會員所繳交之當次會款，則應循民事途徑解決
      ，不能認係被告詐欺所得。又本件互助會係採內標制，故
      每個活會會員應繳之會款，應係以10,000元扣除該次標息
      計算。據此，被告1次冒標，所詐得之金額計算公式應為
      ：（會款）×（活會會員人數）＝詐欺金額。依上認定計
      算結果，被告自86年12月10日起至87年4月10日止，共冒
      標6會，每次各有24名活會會員受騙，共詐得會款936,000
      元。事證明確，被告犯行應堪認定。
二、被告行為後，刑法部分條文業於94年2月2日修正公布，並於
    95年7月1日起施行，修正後刑法第2條第1項對新舊法之比較
    ，規定：「行為後法律有變更者，適用行為時之法律，但行
    為後之法律有利於行為人者，適用最有利於行為人之法律」
    ，此係規範行為人行為後法律變更所生新舊法律比較適用之
    準據法，本身並無比較新舊法之問題，茲以上開規定為據，
    就本案中因刑法修正，致需比較新舊法規定適用之情形，臚
    列如下：
（一）刑法分則編各罪所定罰金之貨幣單位原為銀元，依修正前
      刑法第33條第5款規定，罰金刑為銀元1元以上，而有關罰
      金與罰金倍數之調整及銀元與新臺幣之折算標準，另有罰
      金罰鍰提高標準條例、現行法規所定貨幣單位折算新臺幣
      條例規定之，除罰金以1銀元折算3元新臺幣外，並將72年
      6月26日以前修正之刑法部分條文罰金數額提高為10倍，
      其後修正者則不再提高倍數，亦即刑法分則各罪罰金數額
      視上開情形分別提高為30倍或3倍。而新修正刑法第33條
      第5款則將罰金刑提高為新臺幣1,000元以上，並以百元計
      算之，且因修正後刑法第33條第5款所定罰金貨幣單位已
      改為新臺幣，乃增訂刑法施行法第1條之1規定，將刑法分
      則編各罪所定罰金之貨幣單位亦配合修正為新臺幣，並為
      使刑法分則編各罪所定罰金之最高數額與修正前趨於一致
      ，規定將罰金數額提高為30倍（但72年6月26日至94年1月
      7日新增或修正之條文，就其所定數額提高為3倍）。就此
      部分比較新舊法前後，以修正前之法律規定，較有利於被
      告。
（二）依修正前刑法第56條規定，行為人連續數行為而犯同一罪
      名者，為連續犯，僅論以一罪，修正後之刑法則將上開規
      定刪除，亦即應按行為人之行為數論以數罪，併合處罰，
      兩相比較結果，以修正前之刑法對被告較為有利，依修正
      後刑法第2條第1項前段規定，此部分應適用修正前刑法第
      56條規定。
三、核被告所為，均係犯行為時刑法第339條第1項之詐欺取財罪
    。被告一次冒標，同時詐取多名活會會員財物，為一行為觸
    犯數相同詐欺取財罪名之想像競合犯，應依修正後刑法第55
    條規定從一重處斷。被告多次詐欺取財犯行，時間緊接，所
    犯構成要件相同罪名，顯係基於概括犯意，而反覆為之，為
    連續犯，應依修正前刑法第56條規定以一罪論，並加重其刑
    。爰審酌被告既有財務周轉之困難，竟不思面對問題解決，
    反以冒標手段彌縫，以詐取互助會會款，被害人之人數不少
    ，事發後避走無蹤，可查考之犯罪所得即高達936,000元，
    以當時幣值而言，對被害人之損害非小，而犯後就犯罪事實
    一概推諉卸責，均稱不知，犯後態度不佳，且迄今仍未與被
    害人和解，實不宜寬貸等一切情狀，量處有期徒刑壹年貳月
    。又被告行為後，中華民國九十六年罪犯減刑條例於96 年7
    月4日制定公布，於同年月16日施行。該條例第2條第1項第3
    款規定：「犯罪在中華民國九十六年四月二十四日以前者，
    除本條例另有規定外，依下列規定減刑：三、有期徒刑、拘
    役或罰金，減其刑期或金額二分之一。」且本件復無同條例
    第3條所規定不予減刑之情形，爰依上開規定減刑。雖依該
    條例第五條規定，在本條例施行前，經通緝而未於96年12月
    31日以前自動歸案接受偵查、審判或執行者，不得依本條例
    減刑。惟該條適用之時機，限於「96年7月15日以前」經通
    緝，未於「96年7月16日施行起至96年12月31日以前」自動
    歸案，才不得依本條例減刑。而被告先前因本案屢次傳、拘
    未到，而於上開減刑條例施行前，經台灣宜蘭地方法院檢察
    署以88年12月20日宜檢守勤緝字第766號通緝書通緝，嗣併
    入89年6月9日宜檢守勤字第367號通緝書通緝在案，至96年6
    月1日為警在台北市○○市○○路298號緝獲，此有上開通緝
    書、臺北縣政府警察局蘆洲分局通緝協尋案件移送書、台灣
    宜蘭地方法院檢察署撤銷通緝書各1份附卷可稽。被告既係
    於「96年6月1日」為警緝獲，並非中華民國九十六年罪犯減
    刑條例第5條所要處理之對象，自不受該第5條之限制，仍可
    以減刑，附此敘明。
四、公訴意旨另以：被告自83年某月起，連續偽冒活會會員丑○○、子○○、甲○○、丙○○、己○○、李莉貞等人之名義
    ，偽簽其等之署押及標息而偽造標單，依習慣表示遭冒標之
    活會會員丑○○、子○○、甲○○、丙○○、己○○、李莉
    貞等人願依其標單上所載明之標息標取互助會，據以假冒渠
    等之名義投標而向在場參與競標之活會會員行使之，得標後
    即通知該互助會尚屬活會之會員佯稱係他人得標，足生損害
    於各該遭冒標之會員及其餘活會會員。因認被告係犯刑法第
    216條、第220條第1項、第210條之行使偽造準私文書罪嫌。
    惟查，關於被告以活會會員名義標會時，是否有在空白標單
    上書寫被冒標會員之姓名乙節，雖據證人余方阿魚、酉○○
    、庚○○及戌○○於偵查中證稱「大家先寫標單，上面有價
    錢跟名字．．．我們去時前面就已經有很多標單，怎麼標都
    標不到」等語。惟上開證述，僅說明投標者有書寫標單，而
    未具體指明被告確有書立為活會會員者姓名之標單。又惟細
    究該次之訊問，並非各別為之，而係均問均答之方式。依一
    般常理，以均問均答之方式，究竟回答者是否證人之本意或
    自身之經驗，尚有可疑。此觀諸證人戌○○前於檢察事務官
    訊問時，證稱「我每次都有親自參加開標，寅○○自己也製
    作標單，只有寫標息，沒有姓名，直接告訴在場的人誰得標
    ，我就把得標者打勾」等語，而具體證述被告所寫之標單僅
    有金額，未有姓名，即可見上開檢察官訊問時，證人余方阿
    、酉○○、庚○○及戌○○所為之證述係指一般參與投標
    者之情形，而非被告有冒填標單之犯行。再參以證人戌○○
    於本院審理時，亦證稱標單上好像沒有寫名字等語，是被告
    是否在標單上書寫被冒標者之姓名，顯有可疑。至證人酉○○雖於本院審理時證稱：被告自口袋中取出上有姓名及標息
    之紙條，稱有人委託被告代標等語。惟查證人酉○○亦證稱
    因伊不認識其他會員，不知標單上姓名為何等語。是依證人
    酉○○所見，不能排除該次被告係代會員投標之情形，而難
    逕予認定被告確有冒用活會員名義姓名書寫標單。綜上所述
    ，本院認依公訴人所舉證據，對被告是否涉犯行偽造準私文
    書之犯行，仍有合理之可疑。依「罪證有疑，利於被告」之
    證據法則，則不得遽為不利被告之認定。此外，復查無證據
    證明被告涉犯公訴人所指之上開犯行，惟公訴人認此部分與
    前揭論罪科刑部分有刑法修正前之牽連犯之裁判上一罪關係
    ，爰不另為無罪之諭知。
據上論斷，應依刑事訴訟法第299條第1項前段，修正前刑法第56
條、刑法第2條第1項、第339條第1項、第55條，中華民國九十六
年罪犯減刑條例第2條第1項第3款、第7條判決如主文。
本案經檢察官劉憲英到庭執行職務
中    華    民    國    97    年    11    月    28    日
                  刑事第四庭審判長法  官  謝佩玲
                                  法  官  陳嘉年
                                  法  官  辜漢忠
以上正本證明與原本無異。
如不服本判決應於收受判決後10日內向本院提出上訴書狀，並
應敘述具體理由；其未敘述上述理由者，應於上訴期間屆滿後20
日內向本院補提理由書(均須按他造當事人之人數附繕本)「切勿
逕送上級法院」。
                                  書記官  陳憲文
中    華    民    國    97    年    12    月    1     日
附錄法條
中華民國刑法第339條1項
意圖為自己或第三人不法之所有，以詐術使人將本人或第三人之
物交付者，處5年以下有期徒刑、拘役或科或併科1千元以下罰金
。
附表
┌─┬──────┬──────┬─────────┐
│編│冒標時間    │冒標標息    │詐得24名活會會員之│
│號│            │            │會款總數          │
├─┼──────┼──────┼─────────┤
│1 │86年12月10日│3,500元     │6,500×24＝156,000│
├─┼──────┼──────┼─────────┤
│2 │87年1月10日 │3,500元     │6,500×24＝156,000│
├─┼──────┼──────┼─────────┤
│3 │87年1月30日 │3,500元     │6,500×24＝156,000│
├─┼──────┼──────┼─────────┤
│4 │87年2月10日 │3,500元     │6,500×24＝156,000│
├─┼──────┼──────┼─────────┤
│5 │87年3月10日 │3,500元     │6,500×24＝156,000│
├─┼──────┼──────┼─────────┤
│6 │87年4月10日 │3,500元     │6,500×24＝156,000│
├─┴──────┴──────┴─────────┤
│共936,000元                                       │
└─────────────────────────┘


司法院資訊處製作；財團法人民間司法改革基金會備份。
